【裁判字號】    98,易,540
【裁判日期】    990820
【裁判案由】    竊盜
【裁判全文】
臺灣桃園地方法院刑事判決               98年度易字第540號
公  訴  人  臺灣桃園地方法院檢察署檢察官
被      告  戊○○
選任辯護人  陳俊隆律師
被      告  乙○○
選任辯護人  蕭萬龍律師
被      告  丙○○
上列被告因竊盜案件，經檢察官提起公訴（95年度偵字第22700
號），本院判決如下：
    主  文
戊○○共同竊盜，累犯，處有期徒刑壹年，減為有期徒刑陸月，
如易科罰金，以新臺幣壹仟元折算壹日。
乙○○共同竊盜，處有期徒刑捌月，減為有期徒刑肆月，如易科
罰金，以新臺幣壹仟元折算壹日。
丙○○無罪。
    事  實
一、戊○○前於民國92年間，因贓物案件，經臺灣高等法院以92
    年度上易字第3232號判處有期徒刑3 月，如易科罰金以銀元
    30 0元折算1 日，於93年8 月31日易科罰金執行完畢（構成
    累犯）。詎猶不知悔改，在李太郎擔任實際負責人之「幸太
    企業股份有限公司」（下稱幸太企業公司，址設桃園縣大溪
    鎮○○里○○路8 之1 號）之大溪廠（下稱幸太企業公司大
    溪廠，址設桃園縣大溪鎮瑞興里頂山腳27之3 號）擔任經理
    兼現場負責人，負責管理幸太企業公司大溪廠內各項事務，
    乙○○則係幸太企業公司大溪廠僱用之挖土機司機。李太郎
    、戊○○均明知桃園縣大溪鎮○○段缺子小段597 地號前如
    附圖之點狀部分所示土地係未登錄之國有土地，該部分大漢
    溪河床之土石為國有財產，李太郎竟為圖謀取該河川公地上
    之土石利益，於95年7 月12日前某日，指示戊○○至上開河
    川公地上挖掘土石運至幸太企業公司大溪廠，身為幸太企業
    公司大溪廠現場負責人之戊○○，遂轉而指示乙○○操作挖
    土機挖取該大漢溪河床之土石。乙○○可預見如附圖之點狀
    部分所示土地之大漢溪河床之土石為國有財產，竟不違背其
    本意，基於與李太郎、戊○○共同意圖為自己不法所有之犯
    意聯絡，於95年7 月12日上午9 時許開始，操作挖土機挖掘
    如附圖之點狀部分所示河川地之土石，再由真實姓名年籍不
    詳之砂石車司機駕駛砂石車，載運至幸太企業公司大溪廠內
    ，造成長約40.3 5公尺、寬約11.38 公尺、深約2.69公尺，
    體積約1,063.57立方公尺之坑洞，盜取國有河川土石約1,06
    3.57立方公尺。嗣於95年7 月12日下午3 時45分許，為桃園
    縣政府警察局大溪分局員警會同桃園縣政府水務局至現場會
    勘，查獲上情。
二、案經桃園縣政府警察局大溪分局報告桃園地方法院檢察署檢
    察官偵查起訴。
    理  由
壹、證據能力部分：
一、按被告以外之人於偵查中向檢察官所為之陳述，除顯有不可
    信之情況者外，得為證據，刑事訴訟法第159 條之1 第2項
    定有明文。因檢察官代表國家偵查犯罪時，原則上均能遵守
    法定程式，且被告以外之人如有具結能力，仍應依法具結，
    以擔保其係據實陳述，故規定「除顯有不可信之情況者外」
    ，得為證據（最高法院93年度臺上字第2397號判決意旨參照
    ）。查證人戊○○、乙○○、甲○○、庚○○、己○○、丁○○於偵查中之證述，因其等均於偵查中同意具結而為證述
    ，有各該證人結文可證，依現存證據亦查無顯不可信之情況
    ，依上說明，上開證人於檢察官偵查中具結後所為之證述，
    自有證據能力。
二、至本件認定事實所引用卷內之文書證據，並無證據證明係公
    務員違背法定程序所取得，被告及辯護人於審判程序中復均
    未於言詞辯論終結前表示異議，且卷內之文書證據亦無刑事
    訴訟法第159 條之4 之顯有不可信之情況與不得作為證據之
    情形，則依刑事訴訟法第159 條之5 之規定，本件認定事實
    所引用之所有文書證據，均有證據能力，合先敘明。
貳、實體部分
甲、有罪部分：
一、訊據被告戊○○固然坦承伊在幸太企業公司大溪廠擔任經理
    兼現場負責人，有依李太郎之指示，要被告乙○○於95年7
    月12日在河川公地如附圖點狀部分所示土地操作挖土機挖取
    土石，惟矢口否認有何竊盜犯行，辯稱：幸太企業公司大溪
    廠有經桃園縣政府核准於為河川公地如附圖點狀部分所示土
    地設立沈澱池，伊指示被告乙○○操作挖土機挖取清除沈澱
    池內因砂石場洗選作業過程所產生的淤泥，並非挖取河川公
    地之土石云云。訊據被告乙○○則固然坦承在幸太企業公司
    大溪廠擔任挖土機司機，95年7 月12日確有操作挖土機挖掘
    如附圖點狀部分所示土地之坑洞內之土石，放入砂石車車斗
    上，惟亦矢口否認有何竊盜犯行，辯稱：伊係聽從戊○○之
    指示挖取清運幸太企業公司大溪廠因洗選砂石排放廢水流到
    沈澱池內之淤泥，並不是盜採砂石，且伊不知如附圖點狀部
    分土地是國有河川地云云。經查：
（一）被告戊○○與乙○○分別在幸太企業公司大溪廠擔任經理
      兼現場負責人與挖土機司機，並於95年7 月12日下午被告
      戊○○指示被告乙○○在如附圖點狀部分所示土地操作挖
      土機挖取土石，嗣於同日下午3 時45分，桃園縣政府警察
      局大溪局員警會同桃園縣政府水務局至現場會勘，發現如
      附圖點狀部分所示土地上，有長約40.35 公尺、寬約11.3
      8 公尺、深約2.69公尺，體積約1,063.57立方公尺之坑洞
      等情，為被告戊○○與乙○○所承認，核與證人甲○○於
      偵查中及審理中證述（見偵卷三第229 頁、審理卷第99頁
      ）、證人即任職陶林數值測量工程有限公司之高堅泰於偵
      查中證述（見偵卷四第218 、219 頁）、證人即桃園縣政
      府警察局大溪分局員警庚○○於偵查及審理中證述（見偵
      卷二第8 至12頁、審理卷第35至39頁）以及證人及桃園縣
      政府警察局大溪分局員警李玉強於審理中證述（見審理卷
      第39至44頁）之情節相符，並有桃園縣政府警察局取締大
      漢溪沿岸盜採砂石會勘紀錄表、桃園縣政府盜濫採土石聯
      合查緝取締小組會勘紀錄表（見偵卷一第203 至204 頁、
      偵卷二第36至37頁）、桃園縣政府土石採取案或（盜）濫
      採坑洞管理及測量現況地形及數量測量工作測量報告書（
      見偵卷一第26至48頁）、經濟部水利署97年11月17日經水
      勘字第09751270780 號函暨附件（見偵卷四第228 至233
      頁）、桃園縣政府土石採取案或（盜）濫採坑洞管理及測
      量現況地形及數量測量工作測量報告書（見偵卷一第26至
      48 頁 ）以及況地籍套繪圖與航照圖（見偵卷二第46至47
      頁）等附卷可參，是此部分之事實堪信屬實。
（二）被告戊○○雖以前揭情詞置辯，惟查：
   1、河川公地上不得設置私人沈澱池，且桃園縣政府86年5 月
      8 日府環三字第316634號函文意旨（見偵卷一第162 頁）
      ，並非准許幸太企業公司設置沈澱池，更未許可其在河川
      公地設置沈澱池，僅係許可該公司不排放廢水之行為而已
      等情，業據證人即環保局技士己○○於偵查中證稱：「我
      83 年 在環保局第三課，負責水質保護，包括整個水污染
      案件的管制與作業，還有許可審查。河川區域公有地內當
      然不可以設置沈澱池。桃園縣政府96年年5 月8 日府環三
      字第316634號函並非准許幸太企業公司在何處設置沈澱池
      」（見偵卷三第184 至186 頁），於審理中亦證稱：「當
      時是我承辦本案，上開函文我核准的內容是指桃園縣政府
      環保局同意幸太企業公司申請之廢水貯留行為，就是同意
      該公司不排放廢水至河川地，但該函文並非同意該公司設
      置沈澱池，當時幸太企業公司申請書內也沒有提到要以何
      種方式貯留廢水回收利用，也沒有申請要設置沈澱池，該
      公司要如何為貯留行為並沒有向桃園縣政府環保局申請，
      由該公司自行處理，我的認知是河川公地上當然不得設置
      私人沈澱池」等語明確（見審理卷第136 至139 頁），是
      被告戊○○、乙○○及其等選任辯護人均以桃園縣政府86
      年5 月8 日府環三字第316634號函文，主張幸太企業公司
      在如附圖之點狀部分所示土地上有申請設置沈澱池經桃園
      縣政府核准云云，實屬謬誤。
   2、又觀諸臺灣省砂石商業同業公會聯合會97年10月24四（97
      ）省矽聯陽字第044 號函文內容：「沉澱池設施石土質較
      硬則可無須外砌水泥牆，鋪設鐵板、膠布即可，如土質較
      軟時應施設水泥牆」（見偵卷二第190 頁）可知，沈澱池
      之設置需鋪設鐵板、膠布，甚至施設水泥牆。再參以卷附
      案發現場照片（見審理卷第111 至116 頁），如附圖點狀
      部分土地之坑洞呈現遭器械挖掘出切口平整之大坑洞，土
      壤、石塊外露，並無任何鋪設鐵板、膠布或施設水泥牆之
      措施，笨案遭挖掘之上開坑洞既無任何沈澱池應有之設備
      ，益徵被告戊○○、乙○○及其等選任辯護人以被告戊○○、乙○○挖掘如附圖點狀部分土地係在清運幸太企業公
      司排放廢水累積之淤泥，並非盜採砂石云云置辯，要屬事
      後卸責之詞，無足憑採。
   3、至證人即幸太企業公司會計甲○○於偵查中雖證稱：如附
      圖點狀部分所示土地是幸太企業公司沈澱池，挖出的是淤
      泥，不是土石云云，惟證人甲○○係在幸太企業公司擔任
      會計職務，是否能判斷挖掘淤泥或盜採河川公地之砂石已
      殊值懷疑，復據證人易於審理中自承：伊在本案查獲前不
      知道案發地點為河川公地（見審理卷第102 頁），足見其
      對幸太企業公司沈澱池究竟設置何處根本不清楚，況本案
      如附圖點狀部分所示土地之坑洞並無沈澱池應有之設備，
      且係位河川公地，證人甲○○仍證稱該處是幸太企業公司
      之沈澱池，顯意在維護被告戊○○、乙○○，並不可採。
   4、縱上，如附圖點狀部分所示土地之坑洞係位在河川公地，
      自非幸太企業公司大溪廠之沈澱池，被告戊○○自承知悉
      該處為河川公地，竟仍受李太郎之指示後，復指示被告乙○○操作挖土機挖掘該河川公地之土石，自與李太郎有意
      圖為自己不法所有之犯意聯絡及行為分擔。被告戊○○部
      分事證明確，其竊盜犯行堪以認定，應依法論科。
（三）被告乙○○雖以前揭情詞置辯，惟查：
      被告乙○○於警詢中供稱：「伊在幸太企業公司大溪廠開
      挖土機快2 年」（見偵卷一第16頁），於偵查中供稱：「
      戊○○指示我去操作挖土機挖沈澱池，該沈澱池是位在幸
      太企業公司大溪廠旁，我不知道是不是工廠的地」等語（
      見偵卷一第142 頁），可知被告乙○○在幸太企業公司大
      溪廠擔任挖土機司機已將近2 年，工作時間非短，自應對
      幸太企業公司大溪廠廠區及周遭之河川公地有相當程度之
      瞭解。參以卷附航照圖及現場照片（見本院卷第110至116
      頁），可知如附圖點狀部分所示土地遭被告乙○○挖掘之
      坑洞距幸太企業公司大溪廠距離甚遠，且在大漢溪河床上
      ，四周均為草地、水窪、土石，顯而易見可知確有可能是
      河川公地。況政府近年大力查緝盜採河川砂石，並為媒體
      所廣泛報導，是於河川公地上操作挖土機挖取土石，即顯
      有盜採河川砂石之可能，亦為擔任挖土機司機多年之被告
      乙○○應有之認識，是被告乙○○就如附圖點狀部分所示
      土地可能為國有河川地有所預見，且果真為國有河川地竟
      仍挖掘該等土石係盜取國有土石之行為，又不違背被告乙○○之本意，其有意圖為自己不法所有之未必故意甚明。
（四）按「共同正犯之意思聯絡，原不以數人間直接發生者為限
      ，即有間接之聯絡者，亦包括在內。如甲分別邀約乙、丙
      犯罪，雖乙、丙間彼此並無直接之聯絡，亦無礙於其為共
      同正犯之成立」（最高法院77年度臺上字第2135號判例意
      旨參照）；又按「共同正犯於其犯意聯絡範圍內，雖僅參
      與部分犯行之實施，仍應對其他共犯所分擔實施之犯行負
      全部事實之刑責；且共同正犯之意思聯絡，並不以數人間
      直接發生者為限，即有間接之聯絡者，亦包括在內」（最
      高法院81年度臺上字第6601號判決意旨參照）。是共同正
      犯之各人，並不必須均相認識，縱其中有不相認識者，若
      其亦本乎為自己犯罪之意思，而參與犯罪行為之實施情形
      ，亦於犯意聯絡之範圍內就全部犯罪事實負共同正犯之刑
      責。查，李太郎與被告戊○○有共同挖掘如附圖點狀部分
      所示河川公地土石之犯意聯絡，再由被告戊○○轉而指示
      被告乙○○操作挖土機於如附圖點狀部分所示土地上挖取
      河川公地之土石，被告乙○○與李太郎間就挖取河川公地
      土石之部分，雖無直接意思聯絡，惟李太郎既透過被告戊○○與被告乙○○有間接之意思聯絡，被告乙○○就李太
      郎與被告戊○○等人各所分擔之行為均已有所認識，而由
      被告乙○○實施挖取河川地土石，揆諸前揭說明，李太郎
      、被告戊○○與被告乙○○之間，均具有犯意聯絡及行為
      分擔，均應論以共同正犯。
二、核被告戊○○、乙○○所為，均係犯刑法第320條第1項之竊
    盜罪。被告戊○○、乙○○與李太郎就本案之竊盜犯行，具
    有犯意聯絡、行為分擔，為共同正犯。起訴意旨任被告戊○○、乙○○、丙○○共同涉犯刑法第321第1項第4 款之結夥
    三人以上竊盜罪嫌。惟查，被告丙○○部分尚難認定有犯本
    件竊盜犯行，本院另為無罪判決（詳如後述），起訴書之認
    定容有未洽，惟基本社會事實同一，爰依法變更起訴法條為
    刑法第320 條第1 項之竊盜罪。又被告戊○○前於92年間因
    贓物案件經臺灣高等法院以92年度上易字第3232號判處有期
    徒刑3 月，如易科罰金以銀元300 元折算1 日，於93年8 月
    31日易科罰金執行完畢，有臺灣高等法院被告前案紀錄表1
    份在卷可稽，其受有期徒刑之執行完畢後，於5 年內故意再
    犯有期徒刑以上之罪，為累犯，應依刑法第47條第1 項規定
    加重其刑。爰審酌被告戊○○有上開前案紀錄，素行不良，
    被告乙○○無前案紀錄，素行尚可，有臺灣高等法院被告前
    案紀錄表各1 份在卷可稽，渠等受幸太企業公司實際負責人
    指示，竟均貪圖私利，任意挖掘國有土石，破壞國土，苟逢
    大水，甚或危及民眾性命、財產安全，犯後均飾詞圖卸，顯
    無悔悟之意，兼衡其等品行、生活狀況、智識程度及涉案情
    節輕重等一切情狀，分別量處如主文所示之刑。又本件被告
    戊○○、乙○○上開犯罪之時間，均在96年4 月24日以前，
    悉合於中華民國九十六年罪犯減刑條例，原依該條例規定減
    刑之。並均依刑法第41條第1 項前段規定，諭知易科罰金之
    折算標準，以示懲儆。另扣案之挖土機雖係供犯罪所用之物
    ，然係幸太企業公司所有，業據被告戊○○、乙○○供述在
    卷，並非為被告戊○○、乙○○或共犯李太郎所有，自不予
    宣告沒收，併予敘明。
乙、無罪部分：
一、公訴意旨略以：被告丙○○由幸太砂石場之實際負責人李太
    郎所指派，假借承租幸太砂石場明亦而擔任幸太砂石場之名
    義負責人，明知桃園縣大溪鎮○○段缺子小段如附表所示甲
    地，為河川區域地，屬中華民國所有，並由桃園縣政府水務
    處所管理，不得於河川區域地內擅自採取土石，竟與戊○○
    及乙○○共同基於意圖為自己不法所有之犯意聯絡，自95年
    某不詳之日時起至同年7 月12日間，由李太郎指派被告丙○○出面擔任幸太砂石場名義負責人，與擔任幸太砂石場現場
    負責人之戊○○及擔任盜取現場之挖土機司機之乙○○，共
    同盜挖如附表甲所示之砂石共約達1,063.57立方公尺，得手
    後再將所挖取之土石外運至不詳地點販賣得利（李太郎部分
    另行偵查起訴）。嗣於95年7月12日下午3時45分許，經桃園
    縣政府大溪分局員警會同桃園縣政府水務局至現場會勘，始
    知上情，因認被告涉犯刑法第321 條第1 項第4 款之加重竊
    盜罪嫌云云。
二、按犯罪事實應依證據認定之，無證據不得認定其犯罪事實；
    又不能證明被告犯罪者，應諭知被告無罪之判決，刑事訴訟
    法第154 條第2 項、第301 條第1 項分別定有明文。而事實
    之認定，應憑證據，如未發現相當證據或證據不足以證明，
    自不能以推測或擬制之方法，為裁判基礎（最高法院40年台
    上字第86號判例）。再認定不利於被告之事實，須依積極證
    據，苟積極證據不足為不利於被告事實之認定時，即應為有
    利於被告之認定，更不必有何有利之證據（最高法院30年上
    字第816 號判例）；又所謂「積極證據足以為不利被告事實
    之認定」係指據為訴訟上證明之全盤證據資料，在客觀上已
    達於通常一般之人均不致於有所懷疑，而得確信被告確曾犯
    罪之程度，若未達到此一程度，而有合理懷疑之存在時，即
    無從為有罪之認定（最高法院76年台上字第4986號判例）。
三、本件公訴人認被告涉犯刑法第321條第1項第4 款之加重竊盜
    罪嫌，無非係以被告丙○○於警詢及偵查中之供述、同案被
    告即證人戊○○、乙○○於警詢及偵查中之證述，與證人甲○○於警詢及偵查中之證述為其主要論據。
四、訊據被告丙○○堅詞否認有何結夥三人以上之加重竊盜犯行
    ，辯稱伊並非為幸太企業公司名義負責人，亦未承租幸太企
    業公司大溪廠，只是曾經在幸太企業公司大溪廠擔任鏟裝車
    司機，伊從未到如附圖點狀部分所示之大漢溪河床上去挖掘
    土石等語。經查：
（一）觀諸卷附桃園縣政府營利事業登記證，幸太企業企業公司
      之名義負責人係登記為李政峰（見偵卷一第49頁），是起
      訴書認被告丙○○為幸太企業公司之名義負責人，已有誤
      會，先予敘明。
（二）又證人即幸太企業公司之負責人李政峰於警詢中陳稱已將
      幸太企業公司之砂石場部分出租予被告丙○○營運（見偵
      卷一第20、21頁），並有李正峰提出之合約書1 份在卷可
      查（見偵卷一第23、24頁），是被告丙○○確與幸太企業
      公司名義負責人簽訂有租賃契約書無誤。又查，證人即同
      案被告戊○○於偵查中證稱：「幸太企業公司實際負責人
      是李太郎，丙○○是人頭」等語（見偵卷三第205 至206
      頁）；證人即同案被告乙○○於偵查中證稱：「在幸太企
      業公司大溪廠實際分派工作的人是戊○○，戊○○上面是
      誰指派伊不知道，丙○○並沒有權力指派伊」等語（見偵
      卷三第249 頁）；證人甲○○於偵查中證稱：「丙○○在
      幸太企業公司大溪廠是開挖土機」等語（見偵卷三第229
      頁），綜上，足見被告丙○○在幸太企業公司大溪廠確係
      擔任司機工作無誤。觀諸被告丙○○僅係挖土機司機，職
      務位階不高，豈有能力向幸太企業公司承租部分砂石場自
      行經營，證人戊○○所證被告丙○○係人頭一節，至堪信
      實，上開被告丙○○與幸太企業公司名義負責人李政峰簽
      訂之砂石場租賃合約書確屬虛偽。又縱使被告丙○○與李
      政峰虛偽簽立上開砂石場部分租賃合約書，仍難僅憑該行
      為推論被告丙○○就本案盜取國有河川土石與李太郎、被
      告戊○○、乙○○有何犯意聯絡及行為分擔，實乏證據認
      定被告丙○○有起訴書所指結夥三人以上竊盜之犯行。綜
      上，公訴人所舉之證據並不足以使本院形成被告丙○○有
      罪之確信，此外，本院復查無其他積極證據足認被告丙○○確有公訴人所指之結夥三人以上竊盜犯行，揆諸前揭說
      明，自應為被告丙○○無罪之諭知。
五、本件被告丙○○經合法傳喚無正當理由不到庭，本院認本件
    係應諭知無罪之案件，原依刑事訴訟法第306 條之規定，不
    待其陳述逕行一造辯論而為判決。
據上論結，應依刑事訴訟法第299條第1項前段、第301條第1項、
第306條、第300條，刑法第320條第1項、第28條、第47條第1 項
、第41條第1項前段，刑法施行法第1條之1 第1項、第2項前段，
中華民國九十六年罪犯減刑條例第2 條第1項第3款、第7條、第9
條，判決如主文。
本案經檢察官李安蕣到庭執行職務。
中    華    民    國    99    年    8     月    20    日
                  臺灣桃園地方法院刑事第八庭
                          法  官  張明儀
以上正本證明與原本無異。
如不服本判決應於收受判決後10日內向本院提出上訴書狀，並應
敘述具體理由。其未敘述上訴理由者，應於上訴期間屆滿後20日
內向本院補提理由書( 均須按他造當事人之人數附繕本) 「切勿
逕送上級法院」。
                          書記官  邱仲騏
中    華    民    國    99    年    8     月    20    日
附錄本案論罪科刑之法條：
中華民國刑法第320條第1項
（普通竊盜罪、竊佔罪）
意圖為自己或第三人不法之所有，而竊取他人之動產者，為竊盜
罪，處5  年以下有期徒刑、拘役或 5 百元以下罰金。

司法院資訊處製作；財團法人民間司法改革基金會備份。
